臺灣高等法院民事判決
111年度重再字第16號
再審 原告  葉雲明  
           葉雲福  
再審 被告  邱家達  
           邱家萬  
           邱家川  
上列當事人間請求租佃爭議再審之訴事件，再審原告對於民國11
0年10月19日本院109年度重上字第932號確定判決提起再審之訴
，本院不經言詞辯論，判決如下： 
    主      文
再審之訴駁回。
再審訴訟費用由再審原告負擔。
    事實及理由
按再審之訴，專屬為判決之原法院管轄；對於審級不同之法院
  就同一事件所為之判決，提起再審之訴者，專屬上級法院合併
  管轄，民事訴訟法第499條第1項、第2項前段定有明文。而當
  事人就第二審判決提起上訴，若經第三審法院認上訴為不合法
  以裁定駁回者，對於該第二審判決提起再審之訴，應專屬原第
  二審法院管轄（最高法院76年度台再字第114號裁定意旨參照
  ）。查再審原告因與再審被告間請求租佃爭議事件，就本院10
  9年度重上字第932號判決（下稱原確定判決）提起第三審上訴
  ，嗣經最高法院於民國111年5月11日以111年度台上字第865號
  裁定認其未合法表明上訴理由，上訴為不合法而裁定駁回再審
  原告之第三審上訴，揆諸前開說明，再審原告以原確定判決有
  民事訴訟法第496條第1項第1款之再審事由提起本件再審之訴
  ，自專屬於本院管轄。
次按提起再審之訴，應依民事訴訟法第501條第1項第4款表明再
  審理由及關於再審理由並遵守同法第500條第1項、第2項不變
  期間之證據。對於第二審判決於上訴期間內提起上訴，第三審
  法院以其上訴另有其他不合法情形，以裁定駁回其上訴者，對
  原判決提起再審之訴時，其再審不變期間，應自駁回其上訴之
  裁定確定之翌日起算（最高法院99年度台抗字第186號裁定意
  旨參照）。本件再審原告就前訴訟程序原確定判決於上訴期間
  內提起上訴，經最高法院以其上訴不合法而以裁定駁回其上訴
  確定，業如前述，該裁定於111年5月20日送達，有送達證書可
  稽（見最高法院111年度台上字第805號卷第81、83頁）。是再
  審原告於111年6月8日具狀提起本件再審之訴，已遵守上開30
  日不變期間。　
再審原告主張：依原法院63年訴字第720號判決、本院63年上字第2341號判決內容可知，本件伊等已得訴外人邱坤財同意，而未為租物目的（即種稻）之用途，因邱坤財已同意伊為養魚之行為，顯係同意伊為漁牧（包括養殖及放牧）之行為。又依最高法院64年台上字第1089號判決內容僅記載伊改為養魚乃不得已之舉，且得邱坤財同意，然並未記載邱坤財僅同意伊養魚，不得為養魚以外之其他用途，依該判決內容亦可知邱坤財除同意伊養魚外，尚得以輪耕方式使用坐落桃園市○○區○○段000○000○0地號土地如原確定判決附圖A、B所示面積、位置（下稱系爭租賃土地），則出租人確有同意伊以漁牧方式使用土地，伊為養豬行為，仍屬於「漁牧」範圍，未有違反協議。原確定判決對於租約約定內容之認定，顯有消極未適用民事訴訟法第400條第1項之規定而違背前案判決之既判力（原法院63年度訴字第720號判決之歷審）及認定事實不憑證據之違誤，有適用法規顯有錯誤之再審事由，伊等以此作為民事訴訟法第496條第1項第1款之再審事由，為此，爰依民事訴訟法第496條第1項第1款之規定提起本件再審之訴。並聲明：㈠原審判決及原確定判決均廢棄。㈡上開廢棄範圍再審被告於第一審之訴及第二審之附帶上訴均駁回。
本件未經言詞辯論，再審被告亦未提出任何書狀為聲明或陳述
  。
本院就再審原告主張之再審事由所為判斷：
㈠按民事訴訟法第496條第1項第1款所謂適用法規顯有錯誤者，係
  指確定判決所適用之法規顯然不合於法律規定，或與司法院現
  尚有效及大法官會議之解釋，或最高法院有效之判例顯然違反
  者而言，含消極之不適用法規，顯然影響裁判者，但不包含漏
  未斟酌證據、判決理由不備、判決理由矛盾、取捨證據及認定
  事實錯誤之情形在內（司法院釋字第177號解釋、最高法院60
  年台再字第170號、63年台上字第880號判例、92年度台上字第
  320號判決意旨參照），準此，民事訴訟法第496條第1項第1款
  「適用法規顯有錯誤」再審事由，僅以原確定判決所認定之事
  實而為之法律上判斷，有適用法規顯有錯誤之情形為限。
㈡查原確定判決於事實及理由欄中之乙、五㈠⒈、⒊、㈡⒉認定：「兩
  造祖先於38年6月25日簽訂系爭租約時，業已約明正產物為『谷
  』(其後續約記載為『稻』)、押租金額為『谷壹百台斤』、地目為『
  田』、租額為『實物1002台斤』，承租之耕作面積為系爭土地其
  中4365平方公尺，嗣經兩造於108年9月4日辦理租約變更登記
  ，仍未變更原約定內容，有系爭租約登記申請書、系爭租約可
  憑(見原審卷第35頁、第127-129頁)，復為兩造所不爭執(見原
  審卷第123-124頁)。上訴人（即再審原告，下同）為續訂租約
  曾於104年1月27日出具自任耕作切結書，再次申明系爭耕地確
  實繼續自任耕作（見外放之租佃爭議調解案卷宗），堪認系爭
  租約自始即約定以耕作即種植稻穀為目的，且上訴人明知系爭
  耕地必須自任耕作，未經出租人同意不得為種植稻穀以外之使
  用」、「兩造因本件租佃爭議事件，經桃園市政府耕地租佃委
  員會於107年9月12日辦理現場會勘，上訴人自承從稻作改種綠
  竹筍、興建豬舍皆未經地主同意等情，有會勘紀錄可憑(見外
  放之租佃爭議調解案卷宗)，顯已變更系爭耕地作為耕作使用
  之目的，自不能認為仍在自任耕作。是邱家川等3人主張：上
  訴人承租系爭耕地有不自任耕作情形，依減租條例第16條第1
  、2項規定，系爭租約全部無效等語，洵屬有理」、「被上訴
  人（即再審被告，下同）之父邱傳芳曾以葉步鋕未給付租金，
  且部分承租土地未自任耕作為由，訴請終止系爭租約，雖經最
  高法院於64年5月22日以64年度台上字第1089號判決邱傳芳敗
  訴確定，然該判決係認定系爭土地使用情形為田0.1939甲、產
  業道路0.0199甲、養魚池0.1830甲，其餘土地已流失，因豪雨
  成災有部分遭泥沙掩埋，不適宜種稻，改為養魚，屬不得已之
  權宜措施(見原審卷第101-108頁)；參酌上訴人自承邱傳芳自
  前開判決敗訴後，未曾再前往收租，現存豬舍係葉雲明於70年
  以後所重建(見本院卷第92-93頁)，且渠等興建豬舍並未徵得
  地主同意，業如前述，足見邱傳芳或邱家川等3人對於上訴人
  或其祖先在系爭耕地上興建豬舍用以圈養豬隻乙節並不知情，
  自無可能主張權利。上訴人復未舉證邱家川等3人或其祖先有
  何特別情事足使其等正當信賴不欲行使權利，則上訴人抗辯：
  邱家川等3人不得再主張系爭租約無效，而有權利失效原則適
  用云云，亦無可採」等情（見本院卷第74-76頁）。準此，原
  確定判決依兩造各自主張、抗辯所為之舉證，斟酌調查證據之
  結果及全辯論意旨後，依自由心證而認定系爭租約自始即約定
  以耕作即種植稻穀為目的，再審原告明知系爭耕地必須自任耕
  作，未經出租人同意不得為種植稻穀以外之使用，但再審原告
  未經地主同意從稻作改種綠竹筍、興建豬舍等變更系爭耕地作
  為耕作使用之目的等情，原確定判決本於前揭確定之事實，進
  而為確認兩造間系爭租約之租佃關係不存在，及命再審原告返
  還系爭土地之判決，經核並無適用法規顯有錯誤之情形。
㈢本件再審原告就原確定判決前揭認定，雖主張有民事訴訟法第4
  96條第1項第1款之再審事由，惟核其此部分再審理由之內容，
  均係就原確定判決取捨證據、認定事實之職權行使為論斷，且
  原法院63年訴字第720號判決理由中，就再審原告之父葉步鋕
  所為抗辯之取捨理由，僅係該判決理由中之判斷，並無既判力
  ，因此，再審原告主張原確定判決認定之事實，有違背原法院
  63年訴字第720號、本院63年上字第2341號、最高法院
　64年台上字第1089號等判決既判力之錯誤，致消極未適用民事
  訴訟法第400條第1項之規定，而有民事訴訟法第496條第1項第
  1款之再審事由云云，洵不足採。
末按再審之訴顯無再審理由者，得不經言詞辯論，以判決駁回之，民事訴訟法第502條第2項定有明文。所謂再審之訴顯無再審理由，係依再審原告所主張之再審事由，不經調查即可認定，在法律上顯無理由而不能獲得勝訴之判決者而言。承前所述，本件依再審原告主張關於民事訴訟法第496條第1項第1款再審事由，不經調查即可認定顯與所定要件不符，本院自得不經言詞辯論，逕以判決駁回之。
本件事證已臻明確，兩造其餘攻擊防禦方法及立論之證據資料
  ，均經本院審酌後，認為對判決結果不生影響，無逐一論述之
  必要，併予敘明。
據上論結，本件再審之訴顯無理由，爰不經言詞辯論，判決如
  主文。
中　　華　　民　　國　　111 　年　　7 　　月　　29　　日
                  民事第十一庭  
                        審判長法  官  李慈惠
                              法  官  趙雪瑛
                              法  官  謝永昌
正本係照原本作成。
如不服本判決，應於收受送達後20日內向本院提出上訴書狀，其
未表明上訴理由者，應於提出上訴後20日內向本院補提理由書狀
（均須按他造當事人之人數附繕本）上訴時應提出委任律師或具
有律師資格之人之委任狀；委任有律師資格者，另應附具律師資
格證書及釋明委任人與受任人有民事訴訟法第466條之1第1項但
書或第2項所定關係之釋明文書影本。如委任律師提起上訴者，
應一併繳納上訴審裁判費。
中　　華　　民　　國　　111 　年　　7 　　月　　29　　日
　　　　　　　　　　　　　    書記官  王增華